【裁判字號】    95,交上易,145
【裁判日期】    950711
【裁判案由】    過失致死
【裁判全文】
臺灣高等法院臺南分院刑事判決       95年度交上易字第145號
上  訴  人
即  被  告  甲○○
上列上訴人因過失致死案件，不服臺灣台南地方法院94年度交訴
字第255號中華民國95年2月7日第一審判決（起訴案號：臺灣台
南地方法院檢察署94年度偵字第12407號），提起上訴，本院判
決如下：
    主  文
原判決撤銷。
甲○○犯過失致人於死罪，處有期徒刑伍月，如易科罰金以參佰
元（即新臺幣玖佰元）折算為壹日。
    事  實
一、甲○○考領有重型機車駕駛執照，於民國94年9月15日上午5
    時30分許前某時，駕駛車牌號碼ZWJ-502號輕機車，沿臺南
    市○區○○路2段外側快車道由北往南方向行駛，嗣於同日
    上午5時30分許，行經該路279號前，本應注意車前狀況，隨
    時採取必要之安全措施，當時天候晴、日間自然光線、道路
    舖裝柏油、路面無缺陷、無障礙物、視距良好，依其智識程
    度，並無不能注意之情事，竟疏注意前方行人動態並減速慢
    行，適有行人葉張富美亦疏未注意左右來車，違規穿越設有
    分向限制線（即雙黃實線）之道路，由西向東橫越金華路行
    至該處，甲○○見狀煞閃不及，致其所駕駛之上開車輛車頭
    撞擊葉張富美，造成機車之前飾板破損、右側車身刮擦損，
    並致葉張富美倒地，因此受有右側頭胸背部鈍挫傷等傷害，
    經送往財團法人奇美醫院急救，因顱內出血，延至同月23日
    19時5分許不治死亡。甲○○則於肇事後，犯罪未被偵查機
    關發覺前，即向據報到場處理車禍事宜且尚不知肇事者為何
    人之臺南市警察局第六分局車禍處理小組警員吳鴻瑜，主動
    表示其即為肇事車輛之駕駛者而自首，並坦承犯行進而接受
    裁判。
二、案經臺灣臺南地方法院檢察署檢察官據報相驗，並經葉張富
    美之配偶乙○○訴請臺灣臺南地方法院檢察署檢察官偵查起
    訴。
    理  由
一、程序方面─
  (一)按除被告所犯為死刑、無期徒刑、最輕本刑為3年以上有期
    徒刑之罪或高等法院管轄第一審案件者外，於法院行準備程
    序進行中，被告先就被訴事實為有罪之陳述時，審判長得告
    知被告簡式審判程序之旨，並聽取當事人、代理人、辯護人
    及輔佐人之意見後，裁定進行簡式審判程序。本件被告甲○
    ○所為係犯死刑、無期徒刑、最輕本刑為3年以上有期徒刑
    以外之罪，其於準備程序中就被訴事實為有罪之陳述，經受
    命法官告知簡式審判程序之旨，並聽取公訴人、被告之意見
    後，本院認為適宜進行簡式審判程序。
  (二)簡式審判程序之證據調查，不受刑事訴訟法第159條第1項、
    第161條之2、第161條之3、第163條之1及第164條至第170條
    規定之限制，亦為同法第273條之2所明文。是此，證人即告
    訴人乙○○於檢察官中偵查中之指訴、警詢中之證述、道路
    交通事故現場圖、道路交通事故調查報告表(一)(二)及財團法人
    奇美醫院診斷證明書，本院自可採為證據，先此敘明。（按
    刑事訴訟法關於證人之訊問，採具結制度，其用意在擔保證
    言之真實性及憑信性，並提高證人之責任心及警戒心，使為
    誠實之陳述，是具結乃證言真實性之程序擔保，故刑事訴訟
    法第158條之3明定「證人、鑑定人依法應具結而未具結者，
    其證言或鑑定意見，不得作為證據」。惟查告訴人乙○○於
    檢察官於94年9月24日相驗時係以告訴人即被害人之地位接
    受訊問，依刑事訴法第228條第一項之規定檢察官因告訴、
    告發、自首或其他情事知有犯罪嫌疑者，應即開始偵查，是
    告訴人並非當然屬證人，是告訴人乙○○於檢察官於94年9
    月24日相驗時所為之指訴，本院自可採為證據）。
二、認定犯罪事實所憑證據及理由－
  (一)上開犯罪事實，迭據被告甲○○於警詢、偵查、原審及本院
    審理時均自承明確【參臺灣臺南地方法院檢察署94年度相字
    第1377號相驗卷（下稱上開相驗卷）第7頁第8頁、第49頁至
    第50頁，原審94年12月27日準備程序筆錄及95年1月17日審
    判期日筆錄】，並經證人即告訴人乙○○於警詢指訴綦詳（
    參上開相驗卷第11頁至第13頁），復有道路交通事故現場圖
    、道路交通事故調查報告表(一)、(二)及交通事故現場蒐證照片
    14幀在卷可證（參上開相驗卷第40頁至第45頁、第25頁至第
    31頁），與被告供述內容互核無異，足認被告自白確與事實
    相符。
  (二)按汽車行駛時，駕駛人應注意車前狀況，並隨時採取必要之
    安全措施，為道路交通安全規則第94條第3項所明文。被告
    考領有重型機車駕駛執照，業據被告於原審審理時提出，經
    原審審閱屬實（參原審95年1月17日審判筆錄第5頁），其對
    上開規定自應知之甚詳並確實遵守之。依上開現場圖、調查
    報告表及現場蒐證照片所示，肇事路段為劃有分向限制線之
    雙向2線道及機慢專用車道，本件事故發生後，被告機車倒
    臥於南向內、外車道車道線上，無煞車痕跡，被害人鞋子散
    落被告車輛南向車道上，右鞋距機慢車道車道線約0.7公尺
    ，左鞋在右腳鞋子東北方，距內側快車道車道線0.5公尺，
    遺有血跡分布於南向機慢車專用道上，距外側快車道約0.3
    公尺，是依前述相關位置形態，及被害人係由西往東方向穿
    越道路（公訴人雖認被害人係自被告左側即東往西方向穿越
    道路，此為本院所不採，參後所述），暨車損狀況為被告車
    輛車頭損壞等情，可見撞擊點應在南向外側快車道內，而被
    害人於事發前，由西向東機慢車道穿越至被告所行駛之快側
    車道，而路段南、北向不含路線總計共有6車道，路面寬闊
    ，則被告駕車行經案發地點時，實無全然不知被害人正在橫
    越馬路之理，被告於駕車時若能保持應有之注意程度，當可
    預見被害人正欲穿越快車道，而採取必要閃煞措施，顯見被
    告確有疏未注意車前狀況之過失，至為明灼。
  (三)按行人在劃有分向限制線之路段，不得穿越道路；又行人穿
    越道路時，應注意左右無來車，始可小心迅速穿越，道路交
    通安全規則第134條第2款及第5款亦規定甚詳。如上所述，
    本案事故發生路段劃設有分向限制線，行人不得穿越道路，
    被害人違反上開規定，違規穿越設有分向限制線之道路，亦
    未注意左右有無來車，對本件交通事故之發生亦有過失，應
    可認定。至於公訴人認被害人當時係由被告左側即自東向西
    穿越道路，然經本院詳閱卷內資料，認公訴人所為上開認定
    ，或係源因證人即被害人之女葉郁菁於警詢中所供稱其係聽
    聞鄰居告知被害人可能由東向西穿越道路，惟證人亦明確陳
    述其並未目擊本件交通事故之發生等語（參上開相驗卷第16
    頁）。而按證人所提供之意見或所推測之事項，如與其體驗
    之事實無關者，依刑事訴訟法第160條之規定，無證據能力
    。證人葉郁菁既未親見車禍之發生，所為上開證述，無法採
    為本案證據。此外，本院依卷附資料，並無法判認被害人確
    由東向西穿越道路，而被害人係自西向東穿越道路，為被告
    於警詢中所供述明確（參上開相驗卷第9頁），是在無其他
    證據足證被害人行經方向下，僅可依被告所述，認定被害人
    係由西向東穿越道路。
  (四)被害人確因本件車禍事故，受有右側頭胸背部鈍挫傷等傷害
    ，經送醫急救，因顱內出血，延至同月23日19時5分許不治
    死亡之事實，業經臺灣臺南地方法院檢察署檢察官督同檢驗
    員相驗屬實，有相驗筆錄、相驗屍體證明書、驗斷書及相驗
    屍體照片10幀在卷可憑（參上開相驗卷第47頁、第51頁至第
    57頁、第63頁至第67頁）。本件被告過失駕車肇事行為，與
    被害人之死亡結果間，自具有相當之因果關係。至被害人疏
    未注意左右來車，違規穿越穿越劃有分向限制線路段，雖亦
    為本件交通事故肇事原因之一。惟按過失致死規範之目的，
    在處罰行為人因個人之過失而致他人死亡之行為，祇以行為
    人之有過失為致死亡之一原因為已足，有司法院字第631號
    解釋意旨可供參照。故縱認被害人對於本件車禍事故之發生
    ，雖有過失，仍不能解免被告應負之過失責任。
  (五)綜上所述，本案事證明確，被告過失致死犯行，堪以認定。
三、核被告甲○○所為，係犯刑法第276條第1項之過失致人於死
    罪，被告於肇事後偵查機關未發覺前，主動向據報前往現場
    處理員警吳鴻瑜坦承，並接受裁判等情，有上揭臺南市警察
    局第六分局道路交通事故現場圖在卷可參（參相驗卷第40頁
    ），符合刑法第62條前段規定之自首要件，依法應減輕其刑
    。
四、原審因認被告該部分犯行罪證明確予以論科固非無見，惟查
    被害人即告訴人乙○○於94年9月24日檢察官相驗時係以告
    訴人即被害人之地位接受訊問，依刑事訴法第228條第1項之
    規定檢察官因此告訴、告發而開始偵查，是被害人非必係立
    於證人之身分接受訊問，原審就此自有誤解，又被告年僅24
    歲，從事送貨員之工作，每月薪資僅二萬多元，尚須扶養其
    父親、伯父，家庭經濟確屬困難，雖願以分期賠償醫藥費、
    喪葬費四十一萬元，然不為告訴人所接受，而非被告不願和
    解，原審判決以「被告迄未與告訴人達成民事和解，實屬不
    該」等情審酌被告犯後態度，亦有失當，是被告上訴意旨認
    量刑太重為有理由，自應由本院將原判決撤銷改判。爰審酌
    被告未注意車前狀況，及被害人疏未注意左右來車，違規穿
    越穿越劃有分向限制線路段，亦為本件交通事故肇事原因之
    一，惟考量其犯罪後自首、坦承犯行之態度等一切情狀，量
    處有期徒刑伍月，並諭知易科罰金之折算標準。按行為後法
    律有變更者，適用行為時之法律。但行為後之法律有利於行
    為人者，適用最有利於行為人之法律，刑法第2條第1項定有
    明文。本件被告於犯罪時之刑法第41條第1項前段規定：「
    犯最重本刑為5年以下有期徒刑以下之刑之罪，而受6個月以
    下有期徒刑或拘役之宣告，因身體、教育、職業、家庭之關
    係或其他正當事由，執行顯有困難者，得以1元以上3元以下
    折算一日，易科罰金。」又受刑人行為時之易科罰金折算標
    準，修正前罰金罰鍰提高標準條例第2條前段（現已刪除）
    規定，就其原定數額提高為100倍折算1日，則本件受刑人行
    為時之易科罰金折算標準，應以銀元300元折算1日，經折算
    為新臺幣後，應以新臺幣900元折算為1日。惟95年7月1日修
    正公布施行之刑法第41條第1項前段則規定：「犯最重本刑
    為五年以下有期徒刑以下之刑之罪，而受六個月以下有期徒
    刑或拘役之宣告者，得以新臺幣一千元、二千元或三千元折
    算一日，易科罰金。」比較修正前後之易科罰金折算標準，
    以95年7月1日修正公布施行前之規定，較有利於受刑人，則
    應依刑法第2條第1項前段，適用修正前刑法第41條第1項前
    段規定，定其折算標準，併此敘明。
據上論斷，應依刑事訴訟法第369條第1項前段、第364條、第29
9條第1項前段、第273條之1第1項、刑法第276條第1項、第62條
前段、刑法第2條第1項，修正前刑法第41條第1項前段，修正前
罰金罰鍰提高標準條例第1條、第2條、現行法規所定貨幣單位折
算新台幣條例第2條判決如主文，
本案經檢察官羅清溪到庭執行職務。
中    華    民    國    95    年    7     月    11    日
                  刑事第三庭    審判長法  官  陳義仲
                                      法  官  陳顯榮
                                      法  官  宋明蒼
以上正本證明與原本無異。
不得上訴。
                                      書記官  尤乃玉
中    華    民    國    95    年    7     月    12    日
附錄本案論罪科刑法條全文：
刑法第276條第1項
因過失致人於死者，處2 年以下有期徒刑、拘役或2,000 元以下
罰金。


司法院資訊處製作；財團法人民間司法改革基金會備份。
